【裁判字號】    89,台上,1802
【裁判日期】    890413
【裁判案由】    盜匪
【裁判全文】
最高法院刑事判決                              八十九年度台上字第一八○二號
    上  訴  人  甲○○
    選任辯護人  林清漢律師
右上訴人因盜匪案件，不服台灣高等法院中華民國八十七年二月十七日第二審判決（
八十六年度上訴字第六○三六號，起訴案號：台灣桃園地方法院檢察署八十六年度偵
字第七○三號），提起上訴，本院判決如左：
    主  文
原判決撤銷，發回台灣高等法院。
    理  由
本件原判決認定上訴人甲○○與二不詳姓名之成年人共三人，共同基於意圖為自己不
法所有之犯意聯絡，於民國八十六年一月三日凌晨四時五十分許，同至桃園縣龍潭鄉
橫岡下七－四號榮寶塑膠工業有限公司（下稱榮寶公司）內（所涉無故侵入建築物部
分未據合法告訴），上訴人即進入該公司辦公室附設之寢室內欲搜尋財物時，適見被
害人沈永鎮睡於寢室內，遂立即衝出辦公室並與另二名同夥共謀以強暴、脅迫方式強
盜財物，由上訴人持其所攜往上址之西瓜刀一把，另二人持該工廠內鐵管，均進入寢
室內，旋以該把西瓜刀抵住沈永鎮之胸前，並脅迫稱：「你要合作，不要反抗，時機
不好，我們祇要錢而已」等語，致被害人心生畏懼而不能抗拒，任由隨後進入寢室內
之不詳姓名歹徒及在寢室外之另一名不詳姓名歹徒強取其所有之現金新台幣（下同）
九千元、價值三千元之呼叫器一個、普通大貨車駕駛執照一枚及榮寶公司所有之傳真
機一台、打卡鐘一台等物，上訴人等三人得手後欲離去時，恐被害人立即報警而被逮
獲，竟又基於共同之犯意聯絡，聯手持該公司所有之膠帶將被害人捆綁在寢室內床頭
，而剝奪被害人之行動自由後，上訴人等三人始迅即逃逸。被害人見上訴人等三人離
去後，乃趕緊奮力咬斷膠帶脫困後並報警處理，翌日經桃園縣警察局平鎮分局高平派
出所提供轄區內前科犯之相片供被害人指認，始查出上訴人涉案，並於同年一月十日
下午三時三十分許，在桃園縣平鎮市○○路○段三六六號旁之公賣局檳榔攤內查獲上
訴人到案等情。因而維持第一審論處上訴人共同意圖為自己不法所有，以強暴、脅迫
致使不能抗拒而取他人之物罪刑之判決，駁回上訴人在第二審之上訴，固非無見。
惟查：(一)、刑事訴訟法第九十五條第一款規定「訊問被告應先告知犯罪嫌疑及所犯所
有罪名。罪名經告知後，認為應變更者，應再告知。」乃被告在刑事訴訟程序上應受
告知之權利，旨在使被告能充分行使防禦權，以維審判程序之公平。稽之原審審判筆
錄之記載，原審並未踐行上開告知之程序，依上揭說明，其訴訟程序自屬於法有違。
(二)、證據雖已調查，而其內容尚未明瞭者，即與未經調查無異，如遽行判決，仍屬應
於審判期日調查之證據未予調查，其判決當然為違背法令。本件上訴人自始否認有上
開犯行，並一再具狀陳稱：伊於八十五年十二月底與朋友范良勝在中壢市新明國中附
近之「男仕燙髮店」理容並燙髮，燙髮後，頭髮為捲曲狀，非被害人所指涉嫌搶奪其
財物者之髮型為直式頭髮，並無捲曲狀。並請求傳訊證人范良勝為證。其選任之辯護
人於原審亦指上訴人於八十五年十二月底有燙頭髮，平鎮分局也曾再照過照片等語（
見偵查卷第五十一－五十三頁、一審卷第六十四－六十六頁、原審卷第十五－二十頁
）。偵查中檢察官雖曾傳訊證人范良勝，但僅就上訴人於案發當日是否在其經營之檳
榔攤看人賭博為調查，並未及上訴人是否燙髮成捲曲狀，苟上訴人所辯其髮型已燙成
捲曲狀，並非如被害人於警訊時所指之歹徒三人中有一人持西瓜刀，年均四十歲，平
頭，臉圓微長；……案發時葉某（指上訴人）持西瓜刀坐在我前面控制我，……（見
偵查卷第八、九頁）則被害人於警訊時所指髮型為平頭之人，似另有其人﹖又何以上
訴人係於八十六年一月十日為警查獲，其被查獲前之同年一月七日（誤載為八十五年
一月七日，見偵查卷第十二頁）被害人在警局業已指認上訴人理光頭之照片，該照片
究係何來﹖是否為上訴人選任辯護人所指上訴人到案時經警察人員所拍攝，僅指認日
期之誤載。此攸關上訴人否認犯罪之有利辯解與證據，即有深入調查審明之必要，原
審未再予傳訊證人范良勝及上開「男仕燙髮店」負責人查明真相，亦未函桃園縣警察
局平鎮分局調取上訴人到案時所拍攝之照片比對，遽為上訴人不利之判斷，殊難謂無
應於審判期日調查之證據，而未予調查之違背法令。(三)、原判決事實認定上訴人等得
手後欲離去時，恐被害人立即報警而被查獲，竟又基於共同之犯意聯絡，聯手持榮寶
公司所有之膠帶將被害人捆綁在寢室內床頭，而剝奪被害人之行動自由後，上訴人等
始迅即逃逸等情。其所憑之證據，被害人於警訊時與偵查中之指訴並不相一致。警訊
時係稱：「歹徒共三人，歹徒侵入辦公室時，疑可能要行竊，再打開寢室門時被我發
覺，……就以寬式包裝膠帶叫我雙手伸到床頭將我捆綁，其中一人在辦公室外，另二
人就在辦公室及寢室搜東西，……。」偵查中則稱：「當天歹徒凌晨四時三十分左右
侵入公司行搶，離開時用公司膠帶將我捆綁，他們離開五、六分鐘後我用牙齒咬斷膠
帶，趕緊報警處理」等語（見偵查卷第七頁背面及第四十一頁）。被害人前後指訴既
不一致，究以何者為正確，原審並未調查審明，遽以上訴人所為係牽連犯懲治盜匪條
例第五條第一項第一款及刑法第三百零二條第一項之罪，維持第一審依牽連犯關係，
從一重論處上訴人共同意圖為自己不法所有，以強暴、脅迫致使不能抗拒而取他人之
物罪刑，不免速斷。以上，或為上訴意旨所指摘，或為本院得依職權調查之事項，應
認原判決有撤銷發回更審之原因。
據上論結，應依刑事訴訟法第三百九十七條、第四百零一條，判決如主文。
中      華      民      國    八十九    年      四      月     十三     日
                              最高法院刑事第三庭
                                  審判長法官  陳  錫  奎
                                        法官  洪  清  江
                                        法官  吳  昆  仁
                                        法官  李  伯  道
                                        法官  陳  世  雄
      右正本證明與原本無異
                                              書  記  官
中      華      民      國    八十九    年      四      月     十九     日


司法院資訊處製作；財團法人民間司法改革基金會備份。
